【裁判字號】    92,上,308
【裁判日期】    920820
【裁判案由】    清償債務
【裁判全文】
臺灣高等法院民事判決                              九十二年度上字第三０八號
    上  訴  人  甲○○
    被上訴  人  日盛國際商業銀行股份有限公司
    法定代理人  陳國和
    訴訟代理人  程世豐
右當事人間清償債務事件，上訴人對於中華民國九十一年十二月二十四日臺灣桃園地
方法院九十一年度訴字第五七○號第一審判決提起上訴，本院判決如左：
    主      文
原判決命上訴人給付超過新臺幣佰壹拾壹萬玖仟玖佰玖拾元本息及違約金部分，暨
訴訟費用之裁判均廢棄。
右廢棄部分，被上訴人在第一審之訴駁回。
其餘上訴駁回。
第一、二審訴訟費用由上訴人負擔十分之九，餘由被上訴人負擔。
    事      實
甲、上訴人方面：
  一、聲明：
    (一)原判決不利於上訴人部分廢棄。
    (二)右廢棄部分，被上訴人在第一審之訴駁回。
    (三)第一、二審訴訟費用由被上訴人負擔。
  二、陳述：除與原判決記載相同者，茲引用之外，補陳：
    (一)被上訴人於原審起訴時，係請求上訴人應與訴外人陳源濃、黃瑞嬌連帶給付被
      上訴人三百二十九萬零八百七十九元及利息、違約金等。惟原審判決未依被上
      訴人之聲明為判決，遽行判決上訴人應給付被上訴人三百二十九萬零八百七十
      九元及利息、違約金，違反民事訴訟法第三百八十八條規定，為訴外裁判。
    (二)被上訴人允許主債務人陳源濃延期清償，未得上訴人之同意，依民法第七百五
      十五條之規定，上訴人應不負連帶保證責任：
      1.按銀行期放款、催收款及呆帳處理辦法第二條規定：「本辦法稱逾期放款，
        謂已屆清償期而未受清償之各項放款及其他授信款項。前項所謂清償期，對
        於分期償還之各項放款或其他授信款，以約定日期定其清償期，但如銀行依
        契約請求提前償還者，以銀行通知債務人還款之日為清償期」。查本件系爭
        債務為分期償還債務，被上訴人與主債務人陳源濃原約定之清償期為九十九
        年十月十六日，惟被上訴人於八十五年十一月間已依授信契約第五條之約定
        ，對主債務人陳源濃請求提前清償，此有臺灣板橋地方法院八十五年度促字
        第二八八六號支付命令可稽，該支付命令既通知主債務人應於支付命令送達
        後二十日之不變期間內向被上訴人給付五百八十萬元，可見系爭債務之清償
        期，已由原定之九十九年十月十六日提前至上開支付命令送達主債務人陳源
        濃之日到期。則被上訴人就其已屆清償期之債權，於聲請法院拍賣抵押物後
        ，未經上訴人同意，自願與主債務人陳源濃達成和解，放棄其請求主債務人
        陳源濃提前清償之期限利益，讓主債務人陳源濃再依分期方式清償，此項延
        期，對上訴人不利，上訴人自得依民法第七百五十五條規定主張不負保證責
        任。
      2.被上訴人向主債務人陳源濃主張期限利益後，復於八十六年四月二十一日以
        與主債務人陳源濃另立三十萬元借據並清償系爭債務其中三十萬元為條件，
        允許陳源濃就系爭債務，再依分期方式清償，其所延期清償者，乃系爭債務
        全部，而非延緩其中某期，有主債務人陳源濃陸續自八十六年五月開始分期
        清償之放款明細表可稽，可見被上訴人於此時就其已主張全部到期之債權拋
        棄期限利益，該與主債務人另立之三十萬元借據，即為被上訴人拋棄期限利
        益之證明，且被上訴人於允許主債務人延期清償債務時，未徵得上訴人之同
        意，有該三十萬元借據主債務人並非邀上訴人為保證可稽。從而，上訴人自
        得援引民法第七百五十五條規定，以其延期未經上訴人同意為由，主張就系
        爭債務不負保證責任。
      3.兩造所定借據第六條第三項約定：「借款人及連帶保證人均願切實遵守本借
        據及背面所載約定事項，該約定事項並作為本借據之一部分」，係上訴人願
        擔任主債務人陳源濃向被上訴人借款債務之連帶保證人，並遵守借據約定之
        條款，並非上訴人拋棄民法第七百五十五條延期抗辯權之約定。換言之，如
        系爭債務發生被上訴人允許主債務人陳源濃延期清償而未得上訴人之同意，
        上訴人仍得援引民法第七百五十五條主張不負保證責任，此觀最高法院四十
        四年度台上字第一一八二號判例意旨：「就定有期限之債務為保證者，如債
        權人允許主債務人延期清償時，保證人除於其延期已為同意外，不負保證責
        任，為民法第七百五十五條之所明定。此項規定凡保證債務均適用之，連帶
        保證債務不過保證人喪失先訴及檢索抗辯權，仍不失為保證債務之一種，自
        無排除上開法條適用之理由」甚明。原判決竟以兩造既特別約定，非至主債
        務人全部清償，上訴人應負之連帶清償責任不歸消滅，上訴人不得執民法第
        七百五十五條之規定作為不負連帶清償責任之論據，其認事用法顯違上開判
        例意旨。
    (三)系爭債務既經被上訴人請求主債務人提前清償，並列為被上訴人之逾期放款，
      被上訴人即應依「銀行逾期放款、催收款及呆帳處理辦法」第四條之規定，積
      極訴追主、從債務人，聲請處分擔保品，清查主、從債務人財產及執行主、從
      債務人之財產。惟查，被上訴人就系爭已列為逾期之放款，僅聲請處分主債務
      人所提供之擔保品，並未訴追從債務人或清查從債務人之財產，更未執行從債
      務人之財產，顯已違反上開處理辦法之規定。
    (四)本件債權金額並非三百二十九萬零八百七十九元：
      1.被上訴人在臺灣桃園地方法院八十八年度桃簡字第一六九三號清償債務事件
        中，曾於八十九年二月二十二日具狀陳稱系爭債務尚欠二百九十二萬六千六
        百七十九元，而於本件請求時改依三百二十九萬零八百七十九元請求上訴人
        連帶給付，並辯稱當時係依財政部修正銀行逾放款規定，就系爭債務之利息
        息僅計算至轉列催收日（即八十八年三月三十日）之故云云。惟查原判決附
        表所列被上訴人於執行事件中提出分配之利息債權，係計至八十八年八月二
        十日止，而前揭八十九年二月二十二日答辯狀所列，係指系爭債務所欠本金
        併同計至八十八年三月三十日之利息，則其債權本金究為多少？未據被上訴
        人說明。尤有進者，被上訴人既以二百九十二萬六千六百七十九元之債權本
        金向財政部陳報，自不得再向上訴人請求給付與其所陳報財政部金額不符之
        三百二十九萬零八百七十九元。
      2.按清償人所提出之給付，應先抵充費用，次充利息，次充原本，固為民法第
        三百二十三條前段所明定。至於違約金之性質則與利息不同，民法既無違約
        金儘先抵充之規定，其抵充之順序，應在原本之後，最高法院七十一年度台
        上字第二五二三號、八十年度台上字第三九○號判決意旨可參。本件被上訴
        人在臺灣桃園地方法院八十七年度執字第五五四六號執行案件中所分配金額
        三百七十九萬六千八百二十七元，不儘先抵充違約金，而抵充債權原本的話
        ，被上訴人之債權金額僅餘三百一十一萬九千九百九十元未受清償。
      3.被上訴人於九十二年六月九日辯論意旨狀中，自承其於八十六年四月二十一
        日與主債務人陳源濃和解時，自陳源濃受償執行費用四萬一千一百九十四元
        ，此項費用，係被上訴人自願撤回其拍賣抵押物執行程序，未經上訴人同意
        ，則被上訴人嗣後復因陳源濃未依和解條件履行債務，第二次拍賣陳源濃所
        提供之抵押物時，其行使抵押權之費用，自不應再由保證人代債務人履行，
        始合乎公平原則。
  三、證據：除援用原審所提證據外，補提：
    (一)放款繳款明細資料一件；
    (二)臺灣板橋地方法院八十五年度促字第二八八八六號支付命令；
    (三)民事強制執行聲請狀、臺灣桃園地方法院八十六年度執字第一八五○號清償債
      務事件八十六年三月十二日撤回筆錄各一件；
    (四)被上訴人提出之八十九年二月二十二日民事答辯狀；
    (五)最高法院七十一年度台上字第二五二三號、八十年度台上字第三九○號判決意
      旨；
    (六)三十萬元借款借據一紙；
    (七)銀行逾期放款催收款及呆帳處理辦法；
    (八)財政部2.16.台財融第八三二二九二八三四號函一件；
    (九)借款貸放日、到期日資料一份；
    並聲請命被上訴人提出通知上訴人參與八十六年四月二十一日和解之書面資料、
    上訴人同意系爭債務分期攤還之切結書、同意書或連署申請書、主債務人與被上
    訴人訂立之增補契約或協議分期償還申請書；暨傳訊證人黃瑞嬌。
乙、被上訴人方面：未於言詞辯論期日到場，惟據其於準備程序到場及提出之書狀，
    所為之聲明及陳述如左：
  一、聲明：
    (一)上訴駁回。
    (二)第二審訴訟費用由上訴人負擔。
  二、陳述：除與原判決記載相同者，茲引用之外，補陳：
    (一)被上訴人於原審起訴時，原請求上訴人與訴外人陳源濃、黃瑞嬌等人連帶給付
      被上訴人三百二十九萬零八百七十九元及其法定遲延利息，嗣因被上訴人於八
      十五年間經由臺灣板橋地方法院八十五年度促字第二八八八六號支付命令已取
      得對訴外人陳源濃、黃瑞嬌之執行名義，故被上訴人於原審審理中撤回對訴外
      人陳源濃、黃瑞嬌等人之請求，原審未察，漏未於判決理由中說明，非屬訴外
      裁判之情形。
    (二)本件並無被上訴人同意主債務人陳源濃延期清償之情形：
      1.上訴人雖主張：訴外人陳源濃自八十五年七月十六日起未按期攤還本息，被
        上訴人曾主張全部債務視為到期，聲請核發支付命令並為強制執行，因此系
        爭借款債務之清償日期已由原約定之九十九年十月十六日提前至八十五年七
        月十六日云云。惟查兩造所簽訂之授信約定書第五條第一項第一款約定，係
        使被上訴人於訴外人陳源濃未按期攤還本息時，得以取得提前請求清償全部
        借款之請求權基礎而已，系爭借款契約所約定之借款期間不因訴外人陳源濃
        未按期攤還本息，而使原約定之借款期間變更，故系爭借款債務之借款期間
        仍為自八十四年十一月十六日起至九十九年十月十六日止。
      2.被上訴人既未允許主債務人陳源濃將其借款期間自九十九年十月十六日起予
        以延長，對上訴人之保證人地位自無任何不利之影響，且被上訴人亦無拋棄
        期限利益，自與民法第七百五十五條規定之延期清償情形有間。
    (三)上訴人雖又主張違約金之抵充順序應在原本之後云云，惟依民法第八百六十一
      條規定：「抵押權所擔保者，為原債權、利息、遲延利息及實行抵押權之費用
      。但契約另有訂定者，不在此限」。查本件債權為最高限額抵押權所擔保，其
      擔保範圍亦包括違約金在內，具優先受償性。又違約金本以逾期之期付金給付
      時一併收取，此觀系爭借據約定第五條自明，故上訴人所爭執之違約金抵充順
      序，實仍依契約所定順序按逾期之期付金（含本金加利息）所計算之違約金累
      加而成。
    (四)被上訴人於八十九年二月二十二日在臺灣桃園地方法院八十八年度桃簡字第一
      六九三號清償債務事件提出之民事答辯狀中所記載之金額二百九十二萬六千六
      百七十九元，係基於依財政部八十八年六月三十日台財融第00000000
      號修正之銀行逾期放款、催收款及呆帳處理辦法轉列催收經沖帳後之餘額（計
      息至八十八年三月三十日）。實則，系爭借款經被上訴人聲請強制執行，並奉
      原法院八十七年度執字第五五四六號通知陳報債權（利息計至八十八年八月二
      十日）（見原審卷第八○至八三頁）經作成分配表實行分配後，不足額為三百
      二十九萬零八百七十九元，且於被上訴人領取分配受償款後，訴外人陳源濃、
      黃瑞嬌及上訴人等未再還款，故本件借款金額尚欠三百二十九萬零八百七十九
      元，而非二百九十二萬六千六百七十九元。況被上訴人於另案臺灣桃園地方法
      院八十八年度桃簡字第一六九三號清償債務事件中所請求給付之借款，與本件
      借款並非同一筆債務，當時被上訴人係就上訴人與被上訴人間所有債務關係統
      作說明，八十八年度桃簡字第一六九三號訴之聲明並不包含本件借款債務在內
      ，且系爭債務亦非該案之爭點，不受該案件之拘束。
    (五)被上訴人於八十六年四月二十二日曾就系爭五百八十萬元借款，受償四十二萬
      三千五百四十三元；就另筆七十萬元借款，受償十三萬七千九百二十五元；於
      八十六年三月十一日另受償代墊之執行費用四萬一千一百九十四元。其後，再
      於臺灣桃園地方法院院八十七年度執字第五五四六號執行案件被上訴人分配受
      償之金額三百七十九萬六千八百二十七元，先扣除執行費用七萬四千一百二十
      八元、利息一百零四萬二千六百八十九元，而不先扣除違約金十七萬零八百八
      十九元者，則被上訴人之債權金額尚有三百一十一萬九千九百九十元。
    (六)上訴人提出之「銀行逾期放款、催收款及呆帳處理辦法」僅為財政部為管理銀
      行財務之辦法，與銀行和債務人間之債權債務關係無涉。
  三、證據：除援用原審所提證據外，補提：
    (一)五百八十萬元借款之放款帳務明細資料；
    (二)七十萬元借款之放款帳務明細資料；
    (三)代墊金額明細一件；
    (四)年金法公式一件；
    (五)七十萬元借款之分期攤還表；
    (六)七十萬元借款、五百八十萬元借款、三十萬元借款之借據各一件等為證。
    理    由
一、本件被上訴人未於言詞辯論期日到場，核無民事訴訟法第三百八十六條所列各款
    情事，爰依上訴人聲請，由其一造辯論而為判決。
二、被上訴人起訴主張：訴外人陳源濃於八十四年十月十二日邀同上訴人及訴外人黃
    瑞嬌為連帶保證人，向伊借款五百八十萬元，借貸期間自八十四年十一月十六日
    至九十九年十月十六日止，共分一百五十六期，約定利息按伊所訂之基本放款利
    率加年息百分之一．五二機動計息，並約定如有一期未履行時，即視為全部到期
    ，如未按期攤還本息時，除仍按上開利率計息外，逾期在六個月以內者，按上開
    利率之百分之十，逾期在六個月以上者，按上開利率百分之二十加付違約金。惟
    訴外人陳源濃自八十六年十月十六日起即未按期攤還系爭借款之本息，經伊持確
    定之支付命令向臺灣桃園地方法院執行處聲請對訴外人陳源濃供擔保之不動產強
    制執行，伊分配受償之款項扣除執行費用、利息及違約金後，本件借款尚欠本金
    三百二十九萬零八百七十九元，及自八十八年八月二十一日起至清償日止按年息
    百分之九點七五計算之利息，並自八十八年八月二十一日起至清償日止，按上開
    利率百分之二十計付違約金未獲清償。爰依連帶保證之契約關係，請求判令上訴
    人與訴外人陳源濃、黃瑞嬌連帶給付三百二十九萬零八百七十九元及自八十八年
    八月二十一日起算之利息、違約金等情。（原審判決上訴人應給付上開數額及利
    息、違約金，駁回被上訴人其餘請求，僅上訴人提起上訴，被上訴人就駁回部分
    並未聲明不服）。
    上訴人則以：被上訴人已經主張系爭借款債務全部到期，向法院聲請核發支付命
    令及聲請強制執行，系爭借款之清償日期即由原約定之九十九年十月十六日提前
    至八十五年七月十六日（或上開支付命令送達陳源濃之日）到期，則被上訴人就
    已屆清償期之債權，於聲請法院拍賣抵押物後，未經伊同意，自願與訴外人陳源
    濃達成和解，並允許訴外人陳源濃再依分期方式清償，依民法第七百五十五條之
    規定，伊自不負連帶保證責任。又被上訴人在臺灣桃園地方法院八十七年度執字
    第五五四六號執行案件中所分配受償金額三百七十九萬六千八百二十七元，應先
    抵充債權原本，而不得儘先抵充違約金，故被上訴人之債權金額應為三百一十一
    萬九千九百九十元。再者，被上訴人在臺灣桃園地方法院八十八年度桃簡字第一
    六九三號清償債務事件中陳稱系爭借款未清償部分僅餘二百九十二萬六千六百七
    十九元，並非本件主張之三百二十九萬零八百七十九元等語，資為抗辯。
三、經查：訴外人陳源濃於八十四年十月十二日邀同上訴人及訴外人黃瑞嬌為連帶保
    證人，向寶島商業銀行股份有限公司（嗣於九十年十二月一日名稱變更為日盛國
    際商業銀行股份有限公司）借用五百八十萬元，約定借貸期間自八十四年十月十
    六日至九十九年十月十六日止，共分一百五十六期平均攤還本息，利息按被上訴
    人所訂基本放款利率加年息百分之一．五二機動計息，如有一期未履行時，即視
    為全部到期，如未按期攤還本息時，除按上開利率計息外，逾期在六個月以內者
    ，按上開利率之百分之十，逾期在六個月以上者，按上開利率百分之二十加付違
    約金，訴外人陳源濃僅繳納本息至八十五年七月十六日止，尚欠本金五百八十萬
    元，被上訴人因而主張債務全部到期，而向法院聲請核發支付命令，經臺灣板橋
    地方法院於八十五年十一月三十日核發八十五年度促字第二八八八六號支付命令
    ：陳源濃應給付被上訴人五百八十萬元及自八十五年七月十七日起至清償日止按
    年利率百分之九點七五計算之利息，與自八十五年八月十七日起至清償日止，其
    逾期在六個月以內者，按上開利率百分之十，超過六個月者，就超過部分按上開
    利率百分之二十計算之違約金確定在案；被上訴人嗣並聲請強制執行，因被上訴
    人與訴外人陳源濃達成協議，被上訴人遂撤回強制執行之聲請，訴外人陳源濃繼
    續按八十四年十月十二日所約定之借據條款內容按期攤還等事實，業據被上訴人
    提出借據、寶島商業銀行函、財政部函為證（原審卷第八、十三至十五頁），並
    有上訴人提出之支付命令、強制執行聲請狀、撤回筆錄等件在卷可稽（原審卷第
    四八至五五頁），均為對造所不爭執，而被上訴人同意陳源濃繼續按八十四年十
    月十二日約定之借據條款內容按期攤還之情，亦據證人即被上訴人就系爭借款之
    承辦人員謝易男證陳在卷（原審卷第一三一頁），應堪信為真實。
四、上訴人主張：被上訴人已經主張系爭借款債務全部到期，而向法院聲請核發支付
    命令及聲請強制執行，則系爭借款之清償日期由原約定之九十九年十月十六日提
    前至八十五年七月十六日到期，則被上訴人就已屆清償期之債權，嗣與訴外人陳
    源濃達成和解，並允許訴外人陳源濃再分期清償，即被上訴人同意陳源濃延期清
    償，則依民法第七百五十五條之規定，伊自不負連帶保證責任；另被上訴人在臺
    灣桃園地方法院八十八年度桃簡字第一六九三號清償債務事件中陳稱系爭借款未
    清償之本金僅餘二百九十二萬六千六百七十九元，並非本件主張之三百二十九萬
    零八百七十九元；且被上訴人在臺灣桃園地方法院八十七年度執字第五五四六號
    執行案件中，因強制執行陳源濃之不動產而分配受償金額三百七十九萬六千八百
    二十七元，應先抵充債權原本，而不得儘先抵充違約金，故被上訴人之債權金額
    應為三百一十一萬九千九百九十元等節。是故，本件爭執之重點在於：(一)被上訴
    人是否同意訴外人陳源濃延期清償？(二)系爭借款債務之本金經抵押物拍賣受償後
    究應為多少？
五、被上訴人是否同意陳源濃延期清償？經查：
  (一)上訴人於系爭借據上簽名表示同意擔任陳源濃向被上訴人借用系爭借款之連帶保
    證人，上訴人並未另行簽具其他文書等情，此為兩造均不爭之事實。而系爭借據
    第六條第三項明訂：「借款人及連帶保證人均願切實遵守本借據及背面所載約定
    事項，該約定事項並作為本借據之一部分」，可見：兩造就系爭借款債務，約定
    胥依系爭借據及背面之「授信約定者」所載條款作為規範。上訴人在此：以伊未
    於背面簽名，故伊不受借據背面「授信約定書」條款之規範云云置辯，惟上訴人
    一方面主張：系爭借款債務因授信約定書第五條第一項第一款約定而視為全部到
    期，故清償日提前屆至；另一方面則又主張：授信約定書之條款對伊不生效，二
    主張扞挌不一，互相矛盾，殊非可採。
  (二)依上所陳，系爭借款債務因陳源濃僅繳納至八十五年七月十六日止之本息，則依
    系爭借據背面之「授信約定書」第五條第一項第一款約定：「立約人對貴行所負
    一切債務如有任何一宗債務不依約清償本金時，無須由貴行事先通知或催告，貴
    行得隨時減少對立約人之授信額度或縮短借款期限，或視為全部到期」等語，可
    知：本件借款債務本約定至九十九年十月十六日屆清償期，惟因陳源濃未依約定
    分期繳納本息，致本件借款之清償期提前至八十五年七月十六日屆至。而被上訴
    人其後與陳源濃達成協議，由陳源濃繼續按八十四年十月十二日系爭借據上約定
    之條款按期攤還，已如上述，則系爭借款債務之清償日期本已提前至八十五年七
    月十六日屆至，因被上訴人同意陳源濃再按原約定分期條件攤還，而有同意陳源
    濃延期清償之情事。
  (三)又系爭借據背面之「授信約定書」第十條：「立約人所保證之債務如主債務人未
    依約履行，立約人當即負責如數付清」，可知上訴人之連帶保證責任，至系爭借
    款債務完全清償始行消滅。惟因本件有上述借款清償期提前屆至，其後被上訴人
    同意陳源濃延期清償之情形，則上訴人是否仍應負連帶保證人責任？
    1.授信約定書第十條第三項雖約定：「就定有期限之債務，允許主債務人延期清
      償，即無須再徵求立約人之同意，立約人仍負全部債務之保證責任（本條款僅
      適用於工商貸款）」，然因系爭借款屬於一般貸款，非屬工商貸款，自無上開
      條款之適用，此亦為兩造所不爭執之事項。
    2.按民法第七百五十五條規定；「就定有期限之債務為保證者，如債權人允許主
      債務人延期清償時，保證人除對於其延期已為同意外，不負保證責任」等語，
      揆諸該規定之立法旨趣在於：保證人考量主債務人之資力狀況而願為保證，如
      保證人係就債務人定有期限之債務為保證，即已考量債務人在該段期限內之資
      力作為風險之承擔範圍，若債權人在該債務期限屆至後任意允許主債務人延期
      清償，致保證人超出原先風險承擔範圍而仍須再負保證責任者，對保證人不利
      ，有欠公允，爰予規定此種情形除非保證人對於債權人之延期表示同意，否則
      不應再讓保證人就超出原先風險承擔範圍負保證責任。惟當保證人就定有期限
      之債務為保證，主債務人之債務清償期提前屆至，於清償日提前屆至後，債權
      人同意主債務人延期清償之清償期間，如仍在保證人原先應允之保證期限內，
      則因未逾保證人原先承擔之風險範圍，不屬上開民法第七百五十五條規定之範
      疇，故保證人在此種情形下仍應負保證責任（法院四十九年度台上字第一五０
      號判決可資參照）。
    3.本件上訴人原係就陳源濃之定有期限（八十四年十月十六日至九十九年十月十
      六日）債務為保證，雖陳源濃之債務因未按期繳納致清償日提前至八十五年七
      月十六日，被上訴人嗣後同意陳源濃再按八十四年十月十二日借款條件分期繳
      納，而有清償日提前屆至後債權人同意主債務人延期清償之情形，惟合併觀察
      兩造約定之「授信約定書」第十條：「立約人所保證之債務如主債務人未履行
      ，立約人當即負責如數付清」，是上訴人之連帶保證責任至系爭借款債務完全
      清償時始行消滅，且仍在上訴人原先應允負保證責任（八十四年十月十六日至
      九十九年十月十六日）之預期風險範圍內，故上訴人仍應負連帶保證人責任。
六、系爭借款債務之本金經抵押物拍賣受償後究應為多少？
  (一)經查：系爭借款債務之主債務人陳源濃於八十五年七月十六日起未按期繳納本息
    ，該時積欠本金五百八十萬元及自八十五年七月十七日起算之利息、違約金，此
    由被上訴人向臺灣板橋地方法院聲請核發支付命令即為上開數額可知；嗣被上訴
    人執上開確定支付命令為執行名義，於八十六年三月一日向臺灣桃園地方法院聲
    請強制執行（八十六年度執字第一八五０號），因主債務人陳源濃與被上訴人和
    解，並於八十六年四月二十二日提供現金二十六萬一千四百六十八元及陳源濃另
    向被上訴人借得之三十萬元（共計五十六萬一千四百六十八元），即供抵充主債
    務人陳源濃就系爭借款前所積欠自八十五年七月十七日起至八十六年十月十六日
    止之利息，故系爭借款之本金尚餘五百八十萬元，此有支付命令、被上訴人提出
    之放款帳務明細資料查詢可參（本院卷第三十、七四、七五頁）。
  (二)按清償人所提出之給付，應先抵充費用，次充利息，次充原本，民法第三百二十
    三條前段明文規定，違約金債權並無儘先抵充之規定；違約金之性質與利息不同
    ，民法既無違約金儘先抵充之規定，其抵充之順序應在原本之後，從而除當事人
    另有特別約定外，債權人尚難以違約金優先於原本抵充而受清償，最高法院七十
    一年度台上字第二五二三號、八十年度台上字第三九０號判決均明揭同一意旨。
    查系爭借款債務之主債務人陳源濃自八十六年十月十七日起未依約繳納利息，被
    上訴人因而於八十七年五月十六日再持上開確定支付命令為執行名義，向原審法
    院民事執行處聲請拍賣主債務人陳源濃提供擔保之不動產（八十七年度執字第五
    五四六號），經拍賣後作成分配表，被上訴人分配受償三百七十九萬六千八百二
    十七元，於扣除執行費用七萬四千一百二十八元後，實際受償三百七十二萬二千
    六百九十九元，並於八十八年十二月六日領得該分配款，有強制執行聲請狀、分
    配表足參（原審卷第十至十二、五九至六一頁）。就被上訴人於上開強制執行案
    件中實際受償之三百七十二萬二千六百九十九元，依民法第三百二十三條規定，
    應先抵充利息一百零四萬二千六百八十九元【自八十六年十月十七日（即陳源濃
    未按期攤還本息之翌日）起至八十八年八月二十日（即原審法院民事執行處通知
    被上訴人提出債權計算書之日）止】後，次充原本二百六十八萬零一十元後，則
    系爭借款債務之本金尚餘三百十一萬九千九百九十元[0000000-(0000000－00000
    －0000000) =0000000-0000000=0000000）未獲清償，此亦經兩造核算一致在案
    （本院卷第七四、九八頁）。被上訴人將上開分配受償款中於扣除執行費用、次
    充利息後即先抵充違約金，而計算得出系爭借款債務本金尚有三百二十九萬零八
    百七十九元，核與民法第三百二十三條前段規定不符，自應以上開兩造於本審中
    核算之數額為當。
  (三)上訴人另指摘：被上訴人於八十六年四月廿一日受償陳源濃交付之執行費用四萬
    一千一百九十四元云云。惟查本件債務之主債務人陳源濃於八十六年四月廿一日
    曾清償部分現金，其中四萬一千一百九十四元用供清償被上訴人因本件債務而向
    法院聲請強制執行之費用，核屬因本件債務所生之「費用」，自應優先抵充，與
    民法第三百廿三條規定相合，故上訴人之指摘，殊非可取。
  (四)被上訴人雖辯陳：本件債權為最高限額抵押權所擔保，擔保範圍亦包括違約金在
    內；又違約金本以逾期之期付金給付時一併收取，此觀系爭借據約定第五條自明
    ，故上訴人所爭執之違約金抵充順序，實仍依契約所定順序按逾期之期付金（含
    本金加利息）所計算之違約金累加而成等語。惟遍閱被上訴人與主債務人陳源濃
    、連帶保證人（上訴人）簽訂之系爭借據及「授信約定書」各條款，均無有關主
    債務人及連帶保證人提出給付時，抵充原本、利息、違約金之順序特約，此時自
    應適用民法第三百二十三條規定之抵充順序。又本件債權雖為主債務人陳源濃提
    供之不動產設定最高限額抵押權所擔保，而抵押權擔保之範圍依民法第八百六十
    一條前段及最高法院五十年台抗字第五五號判例，固包括原債權、利息、遲延利
    息、實行抵押權之費用及違約金在內，惟仍未規定違約金之抵充順序在利息之後
    、原本之前。故被上訴人上開所辯，尚非可採。
  (五)上訴人又指摘：被上訴人在另案即臺灣桃園地方法院八十八年度桃簡字第一六九
    三號清償債務事件中，陳稱系爭借款未清償之本金僅餘二百九十二萬六千六百七
    十九元，並非被上訴人在本件訴訟中主張之三百二十九萬零八百七十九元云云。
    被上訴人在此抗辯：因依財政部於八十八年六月三十日修正之「銀行逾期放款、
    催收款及呆帳處理辦法」第三條規定，所謂催收款係指經轉入「催收款項」科目
    之各項放款及其他授信款項，第五條規定逾期放款轉列「催收後」，對內計息僅
    計至八十八年三月三十日轉列催收日止，即以八十八年三月三十日為準，對內停
    止計息，對外債權照常計息，上開八十八年度桃簡字第一六九三號案件中陳報之
    系爭借款尚餘本金即係基於上開辦法轉列催收後經沖帳之數額等語。經查：被上
    訴人於原審法院桃園簡易庭八十八年度桃簡字第一六九三號清償債務民事訴訟程
    序中，雖於訴狀中陳述：系爭借款債務尚有本金二百九十二萬六千六百七十九元
    未獲清償（原審卷第六三頁），惟經原審法院調閱上開卷宗，被上訴人於他訴訟
    中之上開陳述，尚無從認為有拋棄逾二百九十二萬六千六百七十九元其他部分請
    求之意思，且被上訴人已於本件訴訟中依據兩造間借據內容，依時間順序及於原
    審法院民事執行處八十七年度執字第五五四六號強制執行事件中分配款，依民法
    第三百二十三條規定抵充順序據以計算得出系爭借款債務尚所餘本金，詳如上述
    ，自應以此得出之金額為可取。
七、綜上所述，被上訴人依連帶保證之法律關係，請求上訴人給付於三百十一萬九千
    九百九十元，及自民國八十八年八月二十一日起至清償日止按年息百分之九點七
    五計算之利息，並自八十八年八月二十一日起至清償日止按上開利率百分之二十
    計付違約金之範圍內，為有理由，應予准許；逾上開範圍之請求，為無理由，應
    予駁回。原審就超過上開應准許部分，為上訴人敗訴之判決，尚有未洽，上訴意
    旨就此部分指摘原判決不當，為有理由，爰廢棄改判如主文第二項所示。至於上
    開應准許部分，原審判命上訴人給付，核無違誤，上訴人仍執陳詞提起上訴，求
    予廢棄，為無理由，應予駁回。
八、本件事證已臻明確，兩造其餘攻擊防禦方法核與結果不生影響，爰不再一一論述
    。
九、據上論結：本件上訴為一部有理由，一部無理由，依民事訴訟法第四百六十三條
    、第三百八十五條第一項前段、四百五十條、第四百四十九條第一項、第七十九
    條但書，判決如主文。
中      華      民      國    九十二    年      八      月    二  十    日
                                    民事第四庭
                                        審判長法  官  李  瓊  蔭
                                              法  官  張      蘭
                                              法  官  林  金  吾
右正本係照原本作成。
如不服本判決，應於收受送達後二十日內向本院提出上訴書狀，其未表明上訴理由者
，應於提出上訴後二十日內向本院補提理由書狀（均須按他造當事人之人數附繕本）
上訴時應提出委任律師或具有律師資格之人之委任狀；委任有律師資格者，另應附具
律師資格證書及釋明委任人與受任人有民事訴訟法第四百六十六條之一第一項但書或
第二項（詳附註）所定關係之釋明文書影本。
中      華      民      國    九十二    年      八      月    二  十    日
                                              書記官  張  淑  芳
附註：
民事訴訟法第四百六十六條之一（第一項、第二項）：
對於第二審判決上訴，上訴人應委任律師為訴訟代理人。但上訴人或其他法定代理人
具有律師資格者，不在此限。
上訴人之配偶、三親等內之血親、二親等內之姻親，或上訴人為法人、中央或地方機
關時，其所屬專任人員具有律師資格並經法院認為適當者，亦得為第三審訴訟代理人
。


司法院資訊處製作；財團法人民間司法改革基金會備份。
